最高法院刑事判決　　　　　　　　　 110年度台上字第5556號
上　訴　人　李承懋



選任辯護人　李奇芳律師
上列上訴人因家暴殺人案件，不服臺灣高等法院高雄分院中華民
國110年8月26日第二審判決（109年度上重訴字第7號，起訴案號
：臺灣高雄地方檢察署108年度偵字第19847號），提起上訴，本
院判決如下：
    主  文
上訴駁回。
    理  由
一、按刑事訴訟法第377 條規定，上訴於第三審法院，非以判決
    違背法令為理由，不得為之。是提起第三審上訴，應以原判
    決違背法令為理由，係屬法定要件。如果上訴理由書狀並未
    依據卷內訴訟資料，具體指摘原判決不適用何種法則或如何
    適用不當，或所指摘原判決違法情事，顯與法律規定得為第
    三審上訴理由之違法情形不相適合時，均應認其上訴為違背
    法律上之程式，予以駁回。
二、原審經審理結果，認定上訴人李承懋有原判決事實欄（下稱
    事實欄）所載，基於殺害直系血親尊親屬之犯意，故意殺害
    其母親陳○勤之犯行，因而撤銷第一審所為科刑之判決，改
    判仍論上訴人以對於直系血親尊親屬犯殺人罪，量處無期徒
    刑，褫奪公權終身，已詳敘其所憑證據及認定之理由，俱有
    卷存證據資料可資覆按。
三、上訴人上訴意旨略稱：
㈠、原判決採用高雄市立凱旋醫院（下稱凱旋醫院）鑑定意見，
    認定伊於犯案時並非欠缺辨識能力或有辨識能力顯著減低之
    情形，惟該出具鑑定意見之鑑定人（即鑑定證人劉潤謙醫師
    ）並無法律專業，就刑法第19條規定之解釋適用顯無特別知
    識經驗，屬鑑定人不適格，該鑑定意見應無證據能力，原判
    決遽以為不利於伊之認定，殊有可議。
㈡、伊於事發當天有打電話給蘋果日報專線告以伊持剪刀殺死母
    親，應符合自首之要件，而且伊母親身上亦不可能受有 217
    處穿刺傷，原判決未依自首規定予以減輕其刑，且所認定之
    上開217處穿刺傷與事實不符，自有欠當。
㈢、原審未考量伊係自首，並請求第三人將伊母親送醫搶救等情
    ，仍維持第一審量處伊無期徒刑之刑度，顯然過重云云。
四、惟證據之取捨、事實之認定及刑罰之裁量，俱屬事實審法院
    之職權，苟其採證認事，並未違背證據法則，而所裁量之刑
    罰，並無逾越法定刑度範圍暨違背比例、公平及罪刑相當原
    則之情形者，自不能任意指為違法而執為適法之第三審上訴
    理由。原判決綜合卷內相關證據，依憑上訴人於原審所為之
    自白，證人即其父親李○○所為不利於上訴人之證述，佐以
    如原判決第3至6、10頁所載之相關證據資料，認定上訴人有
    事實欄所載殺害其母親陳○勤之犯行明確，已詳述其所憑證
    據與理由。並敘明：⑴扣案剪刀係鐵製，長約15.8公分，質
    地堅硬、前端尖銳，易於刺入人體致危及人之性命；木椅之
    材質本身雖係木造，然既足以承受人體之重量，製成椅子後
    亦有一定質量，用以重擊人體重要部位時亦足剝奪人之性命
    ；而按摩器亦係鐵製品，以之重擊人之要害亦可能危及人之
    生命。上訴人持之揮擊、刺入陳○勤身體之胸部、肺臟、肝
    臟及腎臟等人體重要部位，甚至導致肺臟塌陷、木椅裂解，
    以上訴人於行為時出手次數之多、下手之重（計217 處穿刺
    傷及26處鈍傷），足見其殺意之堅，用力之猛，而有殺害陳
    麗勤之故意無誤，上訴人於原審之自白，自足採信。⑵經援
    引第一審囑託高雄長庚醫院鑑定之意見及原審依上訴人選任
    辯護人之聲請，再行囑託凱旋醫院重為鑑定、審查之意見，
    暨鑑定證人即凱旋醫院精神科醫師劉潤謙、凱旋醫院臨床心
    理醫師劉瑞華於原審到庭所為之證詞，堪認上訴人於行為時
    ，並無處於因精神障礙或其他心智缺陷，致不能辨識其行為
    違法或欠缺依其辨識而為行為之能力；或有精神障礙或其他
    心智缺陷致其辨識行為違法或依其辨識而行為之能力顯著減
    低之情形。復以劉潤謙醫師係凱旋醫院成人精神科醫師，負
    責該醫院司法鑑定業務，鑑定經歷超過10年；劉瑞華醫師則
    係臨床心理醫師，參與刑事司法心理鑑定大約10年，其2 人
    從事精神及心理鑑定工作既均有10餘年之經驗，且係透過對
    上訴人及其家屬之訪談，依據法院所檢送之卷證資料，以科
    學之鑑定方法而為鑑定，是其等於鑑定時就上訴人之家庭狀
    況、個人身體及心理病症暨其行為當時之反應，均已詳為調
    查，並採為判斷資料，經核其等鑑定經過及結論並無違背於
    常理或經驗法則，上開鑑定意見應屬可信。是上訴人諉稱行
    為時因罹患思覺失調症致其辨識行為違法或依其辨識而行為
    之能力，顯著減低云云之辯解，不足採信。⑶又依上訴人所
    供、證人即蘋果日報記者楊適群及當日到場警員郭盈麟所證
    ，案發當日警員前往上訴人住處之原因，確係楊適群接獲上
    訴人撥打電話告知殺死母親之情事後，經由楊適群告知高雄
    巿政府警察局小港分局高松路派出所所長指派巡邏警員郭盈
    麟前往查看，而上訴人於警員到場之第一時間，亦向有偵查
    權之公務員申告尚未發覺之上開殺人犯罪事實，上訴人所為
    確與刑法第62條前段所規定之自首要件相符。惟上訴人犯後
    除於警方據報抵達現場時向警員坦承犯行外，自偵查迄至原
    審於民國110年5月12日第一次審判期日，均否認有殺害其母
    親之情事，直至原審最後審判期日時，始坦承犯行，且其於
    殺害母親後，首先考慮者非將傷者送醫急救，而係查詢廢死
    及人權等相關網站，以保護自身權益為第一優先，難認其係
    出於衷心悔悟，且對整體犯罪事實及前因後果之釐清，僅有
    些微之助益，因認不宜依自首規定對其減輕其刑。⑷另以上
    訴人之責任為基礎，具體審酌上訴人殺人之動機及所受刺激
    、犯罪手段、行為人之生活狀況、品性、智識程度、與被害
    人之關係、犯罪所生之危險或損害暨犯後態度等一切情況，
    而量處無期徒刑，褫奪公權終身，既未逾越法定刑度，又未
    濫用其權限，經核於法均無不合。
五、上訴人上訴意旨，無非係就原審採證認事及量刑職權之適法
    行使暨已說明之事項，徒憑己見而漫為指摘，顯與法律規定
    得為第三審上訴理由之違法情形不相適合，揆諸首揭規定及
    說明，其上訴為違背法律上之程式，應予駁回。
據上論結，應依刑事訴訟法第395條前段，判決如主文。
中    華    民    國   110    年    11    月    3     日
                  刑事第五庭審判長法  官  吳  信  銘  
                                  法  官  何  菁  莪  
                                  法  官  梁  宏  哲  
                                  法  官  蔡  廣  昇  
                                  法  官  沈  揚  仁  
本件正本證明與原本無異
                                  書記官
中    華    民    國   110    年    11    月    8     日